【裁判字號】    98,訴,107
【裁判日期】    981130
【裁判案由】    分割共有物
【裁判全文】
臺灣臺南地方法院民事判決               98年度訴字第107號
原      告  辛○○
訴訟代理人  蕭麗琍律師
被      告  庚○○○
            癸○○
            壬○○
            戌○○
            酉○○
            甲○○○
            天○○○
            巳○○
            地○○
            亥○○
            申○○
            丑○○
            子○○
            寅○○
            Ａ○○
            辰○○
            卯○○○
            Ｂ○○
            Ｄ○○
            Ｅ○○
            Ｃ○○
            午○○
            未○○
            乙○○○
            玄○○
            羅劉錦繆
            宙○○
            黃○○
            宇○○
            己○
            戊○○
            丁○○
            丙○○
上當事人間請求分割共有物事件，經本院於民國98年11月25日言
詞辯論終結，判決如下：
    主    文
被告庚○○○、癸○○、壬○○、戌○○、酉○○、甲○○○、
天○○○、巳○○、地○○、亥○○、申○○、丑○○、子○○
、寅○○、Ａ○○、辰○○、卯○○○、Ｂ○○、Ｄ○○、Ｅ○○、Ｃ○○、午○○、未○○、乙○○○、玄○○、羅劉錦繆、
宙○○、黃○○、宇○○、己○  、戊○○、丁○○、丙○○應就
被繼承人黃嘉忠所有坐落在臺南縣左鎮鄉○○○段五五四地號、
地目田、面積四二○○平方公尺、應有部分十分之一之土地，辦
理繼承登記。
兩造共有坐落在臺南縣左鎮鄉○○○段五五四地號土地，准予分
割如附圖所示：編號甲部分面積四二○平方公尺之土地，分歸被
告庚○○○、癸○○、壬○○、戌○○、酉○○、甲○○○、天
○○○、巳○○、地○○、亥○○、申○○、丑○○、子○○、
寅○○、Ａ○○、辰○○、卯○○○、Ｂ○○、Ｄ○○、Ｅ○○
、Ｃ○○、午○○、未○○、乙○○○、玄○○、羅劉錦繆、宙
○○、黃○○、宇○○、己○  、戊○○、丁○○、丙○○共同取
得，並保持公同共有；編號乙部分面積三七八○平方公尺之土地
，分歸原告取得。
訴訟費用由被告庚○○○、癸○○、壬○○、戌○○、酉○○、
甲○○○、天○○○、巳○○、地○○、亥○○、申○○、丑○○、子○○、寅○○、Ａ○○、辰○○、卯○○○、Ｂ○○、Ｄ
○○、Ｅ○○、Ｃ○○、午○○、未○○、乙○○○、玄○○、
羅劉錦繆、宙○○、黃○○、宇○○、己○  、戊○○、丁○○、
丙○○連帶負擔新臺幣壹仟伍佰肆拾貳元，餘由原告負擔。
    事實及理由
一、被告Ｄ○○、Ｅ○○、Ｃ○○、午○○、未○○、黃○○經
    合法通知，未於最後言詞辯論期日到場；被告庚○○○、癸○○、壬○○、戌○○、酉○○、甲○○○、天○○○、巳
    ○○、地○○、亥○○、申○○、丑○○、子○○、寅○○
    、Ａ○○、辰○○、卯○○○、Ｂ○○、乙○○○、玄○○
    、羅劉錦繆、宙○○、宇○○、己○  、戊○○、丁○○、丙○○經合法通知，未於言詞辯論期日到場，均核無民事訴訟
    法第386條所列各款情形，爰依原告聲請，由其一造辯論而
    為判決。
二、原告起訴主張：
  (一)坐落在臺南縣左鎮鄉○○○段554地號、地目田、面積4,200
    平方公尺之土地（下稱系爭土地），為原告與被告等之被繼
    承人黃嘉忠所共有，其中原告應有部分為10分之9，黃嘉忠
    之應有部分為10分之1。黃嘉忠嗣於民國35年3月25日死亡，
    由其母黃李閔及配偶劉文銀共同繼承。然黃李閔嗣於47年9
    月26日死亡，由其次女黃瑞霞繼承，而黃瑞霞亦於59年6月
    15日死亡，由長女即被告庚○○○、次女即被告癸○○、三
    女即被告壬○○共同繼承；至於另一繼承人劉文銀部分，因
    劉文銀於61年12月19日死亡，本由其大姐劉文理、三姐黃劉
    文蘭、四姐穆劉富、大哥劉玉柱共同繼承，惟劉文理已於76
    年2月17日死亡，其繼承人共有長男即被告戌○○、次男劉
    順標、三男即被告酉○○、長女即被告甲○○○及次女劉花
    美等人，因劉順標於97年11月13日死亡，故劉順標部分由其
    配偶即被告天○○○、長男即被告巳○○繼承，而劉花美亦
    於88年11月3日死亡，故劉花美部分則由其配偶即被告地○○、長男即被告亥○○、長女即被告申○○繼承；又黃劉文
    蘭於72年3月20日死亡，由其長男即被告丑○○、次男即被
    告子○○、三男即被告寅○○共同繼承；另穆劉富於83年3
    月15日死亡，由其養子即被告Ａ○○、三女即被告辰○○、
    六女穆秀涼、七女即被告卯○○○、八女即被告Ｂ○○等共
    同繼承，然穆秀涼已於95年12月19日死亡，是穆秀涼部分則
    由其配偶即被告Ｄ○○、長男即被告Ｅ○○、長女即被告Ｃ
    ○○三人繼承；另劉玉柱亦於64年2月19日死亡，由其長男
    即被告午○○、次男即被告未○○、長女即被告乙○○○、
    次女卓劉金芳、三女即被告玄○○、四女即被告羅劉錦繆、
    五女即被告宙○○、六女即被告黃○○、七女即被告宇○○
    繼承，然卓劉金芳於84年11月25日亦死亡，是其部分即由其
    配偶即被告己○  、長男即被告戊○○、次男即被告丁○○、
    次女即被告丙○○等四人繼承。
  (二)系爭土地之另共有人黃嘉忠既已死亡，被告庚○○○、癸○○、壬○○、戌○○、酉○○、甲○○○、天○○○、巳○○、地○○、亥○○、申○○、丑○○、子○○、寅○○、
    Ａ○○、辰○○、卯○○○、Ｂ○○、Ｄ○○、Ｅ○○、Ｃ
    ○○、午○○、未○○、乙○○○、玄○○、羅劉錦繆、宙
    ○○、黃○○、宇○○、己○  、戊○○、丁○○、丙○○等
    人為其全部繼承人，且均尚未辦理繼承登記，爰依法請求判
    命被告庚○○○等人應就其被繼承人黃嘉忠所有之系爭土地
    應有部分10分之1，辦理繼承登記。
  (三)系爭土地之地目為田，使用地類別雖屬農牧用地，分割後被
    告等所有面積未達0.25公頃，但系爭土地為農業發展條例89
    年1月3日修正前所共有及修正後所繼承之農地，為該條例第
    16條第3款、第4款所指可分割為單獨所有之農地，且系爭土
    地並無使用目的不能分割或以契約訂有不分割期限之限制，
    惟因無法達成自行協議分割，為此爰依民法第823條第1項、
    第824條第2項之規定，提起本件訴訟。
三、被告方面：
  (一)被告Ｄ○○、Ｅ○○、Ｃ○○聲明請求駁回原告之訴，並陳
    明：不知道有系爭土地及其位置，對如附圖所示之分割方案
    無法表示意見。
  (二)被告午○○、未○○、黃○○則聲明請求駁回原告之訴，並
    表示對於如附圖所示之分割方案無意見。
  (三)被告庚○○○、癸○○、壬○○、戌○○、酉○○、甲○○○、天○○○、巳○○、地○○、亥○○、申○○、丑○○
    、子○○、寅○○、Ａ○○、辰○○、卯○○○、Ｂ○○、
    Ｄ○○、Ｅ○○、Ｃ○○、乙○○○、玄○○、羅劉錦繆、
    宙○○、宇○○、己○  、戊○○、丁○○、丙○○等人未於
    言詞辯論期日到場，亦未提出書狀作任何聲明或陳述。
四、本院之判斷：
  (一)按共有之不動產之共有人中有人死亡者，他共有人請求分割
    共有物時，為求訴訟之經濟起見，可許原告就請求繼承登記
    及分割共有物之訴合併提起，即以一訴請求該死亡之共有人
    之繼承人辦理繼承登記，並請求該繼承人於辦理繼承登記後
    ，與原告及其餘共有人分割共有之不動產（最高法院70年第
    1次民事庭會議決議參照）。原告主張系爭土地為原告與被
    繼承人黃嘉忠二人所共有，其中原告之應有部分為10分之9
    ，黃嘉忠之應有部分為10分之1，惟黃嘉忠已於35年3月25日
    死亡，繼承人為其母黃李閔及配偶劉文銀二人，然黃李閔及
    劉文銀二人亦分別於47年9月26日及61年12月19日死亡。黃
    李閔之繼承人為其次女黃瑞霞，而黃瑞霞亦於59年6月15日
    死亡，由長女即被告庚○○○、次女即被告癸○○、三女即
    被告壬○○共同繼承；至於另一繼承人劉文銀部分，本由其
    大姐劉文理、三姐黃劉文蘭、四姐穆劉富、大哥劉玉柱共同
    繼承，惟劉文理已於76年2月17日死亡，其繼承人共有長男
    即被告戌○○、次男劉順標、三男即被告酉○○、長女即被
    告甲○○○及次女劉花美等五人，因劉順標於97年11月13日
    死亡，故劉順標部分由其配偶即被告天○○○、長男即被告
    巳○○繼承，而劉花美亦於88年11月3日死亡，故劉花美部
    分則由其配偶即被告地○○、長男即被告亥○○、長女即被
    告申○○繼承；又黃劉文蘭於72年3月20日死亡，由其長男
    即被告丑○○、次男即被告子○○、三男即被告寅○○共同
    繼承；另穆劉富於83年3月15日死亡，由其養子即被告Ａ○○、三女即被告辰○○、六女穆秀涼、七女即被告卯○○○
    、八女即被告Ｂ○○等共同繼承，因穆秀涼已於95年12月19
    日死亡，是穆秀涼部分則由其配偶即被告Ｄ○○、長男即被
    告Ｅ○○、長女即被告Ｃ○○等三人繼承；另劉玉柱亦於64
    年2月19日死亡，由其長男即被告午○○、次男即被告未○○、長女即被告乙○○○、次女卓劉金芳、三女即被告玄○○、四女即被告羅劉錦繆、五女即被告宙○○、六女即被告
    黃○○、七女即被告宇○○繼承，因卓劉金芳於84年11月25
    日亦死亡，是其部分即由其配偶即被告己○  、長男即被告戊○○、次男即被告丁○○、次女即被告丙○○等四人繼承。
    是被繼承人黃嘉忠之繼承人共計有上列33人，迄今尚未就被
    繼承人黃嘉忠系爭土地之應有部分辦理繼承登記之事實，業
    據其提出除戶謄本、戶籍謄本、繼承系統表等件為證，而堪
    信為真實。依上開說明，原告請求被告庚○○○等33人於系
    爭土地分割前，應就系爭土地被繼承人黃嘉忠之應有部分10
    分之1辦理繼承登記，為有理由，應予准許。
  (二)再按各共有人，除法令另有規定，或因物之使用目的不能分
    割，或契約定有不分割之期限者外，得隨時請求分割共有物
    ，民法第823條第1項定有明文。原告主張系爭土地為原告與
    被繼承人黃嘉忠所共有，原告應有部分為10分之9、黃嘉忠
    應有部分為10分之1，而系爭土地地目為田，使用地類別雖
    屬農牧用地，分割後被告等人所有面積未達0.25公頃，然系
    爭土地為農業發展條例89年1月3日修正前所共有及修正後所
    繼承之農地，為該條例第16條第3款、第4款所指可分割為單
    獨所有之農地，且無因使用目的不能分割之情形，各共有人
    間亦無不能分割之契約等情，業據其提出土地登記簿謄本及
    地籍圖各一件為證，且為被告所不爭執，堪信此部分主張為
    真實。揆諸上開規定，原告起訴請求分割系爭土地，自無不
    合，應予准許。
  (三)又法院為裁判分割前，應顧及公平、當事人之聲明、應有部
    分之比例與實際是否相當、共有物之客觀情狀、性質、價格
    與經濟價值、共有利益、各共有人之主觀因素與使用現狀、
    利害關係等因素為綜合判斷。經查：系爭土地上有一鐵皮平
    房建物，為原告所建築並由原告及其家人居住使用，東側有
    一小間鐵皮倉庫，亦為原告所建築並使用，其餘土地則由原
    告種植果樹，被告等人均未使用系爭土地等情，業據本院會
    同臺南縣新化地政事務所測量人員至現場履勘，有勘驗筆錄
    及複丈成果圖各一件在卷可稽。本院審酌系爭土地之使用情
    形，及系爭土地應有部分10分之1係由被告等人維持公同共
    有關係，另審酌被告Ｄ○○、Ｅ○○、Ｃ○○、午○○、未
    ○○、黃○○等人亦均未對系爭土地按如附圖所示之方案為
    分割表示反對意見，而上開分割方案業已慮及將來被告等人
    所分得部分得以連接至東側之水泥道路，且對各共有人均無
    顯然不利等情，認如附圖所示之分割方案尚屬妥適，爰判決
    系爭土地分割如主文第2項所示。
五、末按因共有物分割、經界或其他性質上類似之事件涉訟，由
    敗訴當事人負擔訴訟費用顯失公平者，法院得酌量情形，命
    勝訴之當事人負擔其一部，民事訴訟法第80條之1定有明文
    。系爭土地因另一共有人黃嘉忠已死亡而繼承人眾多，致兩
    造無法自行協議分割，依前開說明，本件之訴訟費用合計為
    新台幣15,420元（計算式詳如附表一），應由兩造按其原應
    有部分比例負擔為適當，爰判決如主文第3項所示，併予敘
    明。
六、結論：原告之訴為有理由，依民事訴訟法第385條第1項前段
    、第80條之1、第87條第1項、第85條第2項，判決如主文。
中    華    民    國    98    年    11    月    30    日
                    民事第一庭  法  官  林福來
以上正本係照原本作成
如對本判決上訴，須於判決送達後20日內向本院提出上訴狀
中    華    民    國    98    年    11    月    30    日
                                書記官  吳俊達
 附表一
┌───────┬─────┬─────────────────────┐
│項          目│金     額 │   備                     註              │
│              │（新臺幣）│                                          │
├───────┼─────┼─────────────────────┤
│裁判費        │  7,820元 │有原告98年1月23日繳納之收據1紙為憑        │
├───────┼─────┼─────────────────────┤
│公示送達登報費│    600元 │有原告98年9月12日繳納之收據1紙為憑        │
├───────┼─────┼─────────────────────┤
│公示送達登報費│    600元 │有原告98年10月22日繳納之收據1紙為憑       │
├───────┼─────┼─────────────────────┤
│方案分割複丈費│  6,400元 │有原告98年2月12日、3月19日、6月26日繳納之 │
│              │          │收據3紙為憑                               │
├───────┼─────┼─────────────────────┤
│共          計│ 15,420元 │                                          │
├───────┴─────┴─────────────────────┤
│備註：經依兩造應有部分比例計算後，被告庚○○○等33人應連帶負擔之訴訟費│
│      用額為1542元【記算式：15,420（元）×1/10＝1,542（元）】，原告應 │
│      負擔之訴訟費用額為13,878元【計算式：15,420（元）×9/10＝13,878（│
│      元）】。                                                        │
└───────────────────────────────────┘


司法院資訊處製作；財團法人民間司法改革基金會備份。
